【裁判字號】    99,事聲,70
【裁判日期】    990903
【裁判案由】    聲明異議
【裁判全文】
臺灣板橋地方法院民事裁定              99年度事聲字第70號
異  議  人  順逸企業有限公司
法定代理人  乙○○
相  對  人  拓興營造有限公司
法定代理人  甲○○
上列聲請人聲請發還擔保金事件，聲請人對於民國99年7 月29日
本院司法事務官所為99年度司聲字第916 號民事裁定提出異議，
本院裁定如下：
    主  文
異議駁回。
異議程序費用由異議人負擔。
    理  由
一、按民事訴訟法第240 條之4 第1 項至第3 項分別規定：「當
    事人對於司法事務官處理事件所為之終局處分，得於處分送
    達後10日之不變期間內，以書狀向司法事務官提出異議」、
    「司法事務官認前項異議有理由時，應另為適當之處分；認
    異議為無理由者，應送請法院裁定之」、「法院認第1 項之
    異議為有理由時，應為適當之裁定；認異議為無理由者，應
    以裁定駁回之」。本件異議人就本院司法事務官所為駁回其
    聲請發還擔保金之裁定，聲明不服而提出異議，司法事務官
    認其異議無理由而送請本院裁定，經核與上開條文規定及意
    旨相符，先予敘明。
二、異議意旨略以：
  (一)原審以異議人聲請假扣押程序所欲保全之債權金額為新臺幣
    （下同）388,108元，然所聲請之支付命令僅有177,509元，
    故認異議人取得執行名義之金額較保全之債權為低，認相對
    人仍可能因假扣押而受有損害，故而駁回異議人之聲請。然
    異議人聲請之98年度司裁全字第780號假扣押裁定，其所保
    全之債權分別有票款及貨款，其中就貨款部份，異議人已取
    得臺灣臺北地方法院98年度司促字第27201號支付命令為執
    行名義，票款部份則以鈞院99年度司票字第281號本票准許
    強制執行裁定為執行名義。異議人實際上已就98年度司裁全
    字780號裁定所保全之債權金額，全部取得執行名義。
  (二)異議人取得鈞院99年度司票字第281 號本票准許強制執行裁
    定，程序屬非訟事件，因非訟事件法就聲請發還假扣押執行
    聲請之擔保金並無相關規定，本件聲請仍應適用民事訴訟法
    之規定，而依最告法院53年台抗字279 號判例所述，因釋明
    假扣押之原因而供之擔保，係擔保債務人因假扣押所應受之
    損害，故必待無損害發生，或債權人本案勝訴確定，或就所
    生之損害已經賠償時，始得謂供擔保之原因消滅。最高法院
    所指之無損害發生並非僅限於本案訴訟，原審以異議人所聲
    請之本票裁定非屬本案訴訟，不適用民事訴訟法之規定，並
    無理由。
  (三)綜上，異議人就98年度司裁全字第780 號假扣押裁定所保全
    之債權金額，已分別取得鈞院99年度司票字第281 號本票准
    許強制執行裁定及臺灣臺北地方法院98年度司促字第27201
    號支付命令為執行名義，並無執行名義金額小於假扣押執行
    保全金額之情形，且異議人執行名義均係依法聲請而取得，
    執行名義之效力亦為強制執行法所明定，原審未審酌異議人
    取得之本票准予強制執行裁定，即認相對人仍有受損害之可
    能，並駁回異議人之聲請，顯有違誤，為此，依法提出異議
    ，並聲明請求廢棄原裁定，准予異議人取回擔保金等語。
三、按應供擔保之原因消滅，供擔保人證明受擔保利益人同意返
    還者，或訴訟終結後，供擔保人證明已定20日以上之期間，
    催告受擔保利益人行使權利而未行使者，或法院依供擔保人
    之聲請，通知受擔保利益人於一定期間內行使權利，並向法
    院為行使權利之證明而未證明者，法院應依供擔保人之聲請
    ，以裁定命返還其提存物或保證書，民事訴訟法第104 條第
    1 項定有明文，依同法第106 條之規定，於其他依法令供訴
    訟上之擔保者，亦準用之。所謂應供擔保之原因消滅，係指
    無損害發生或債權人本案勝訴確定或就所生損害已經賠償而
    言（最高法院53年台抗字第279 號判例參照）。而本票執票
    人依票據法第123 條規定聲請法院裁定許可對發票人強制執
    行，係屬非訟事件，法院僅得依非訴訟事件程序，以審查強
    制執行許可與否，亦即僅就本票形式上之要件是否具備予以
    審查為已足，並非寓有確定實體上法律關係存否之性質，發
    票人縱對於簽章之真正或本票債務業已清償而消滅等實體上
    事項有所爭執，亦非法院於非訟事件程序中所得審究。故本
    票裁定准許強制執行確定，並非本案訴訟已獲全部勝訴定（
    司法院72年1 月27日廳民三字第0071號函參照），是以執票
    人本於本票債權，聲請裁定假扣押發票人財產後，雖嗣後又
    取得本票准許強制執行之確定裁定，並非供擔保之原因消滅
    。債權人仍應於假扣押執行程序終結而使損害額確定，受擔
    保利益人並得據此行使權利後，再定20日以上之期間催告受
    擔保利益人行使權利而未行使，始可聲請法院裁定發還擔保
    金。
四、經查：
  (一)聲請人以相對人欠負其貨款及給付本票票款為由，向本院聲
    請假扣押，經本院於民國98年10月7日以98年度司裁全字第
    78 0號民事裁定，准聲請人提供13萬元擔保後得對相對人之
    財產在388,108元之範圍內實施假扣押，嗣聲請人就貨款債
    權177,509元之部分，向臺灣臺北地方院聲請對相對人核發
    支付命令，經該院於98年10月8日核發98年度司促字第27201
    號支付命令，並於98年11月3日確定；就其餘本票票款210,5
    99元，則聲請本票准許強制執行之裁定，由本院於99年1月
    20日以99年度司票字第281號裁定准許，並於99年3月5日確
    定在案等情，業經原審依職權調閱上開卷宗查明屬實。
  (二)異議人依假扣押裁定所提供擔保金，其目的在於提供相對人
    因假扣押執行所受損害之總擔保，而異議人就假扣押裁定所
    保全之貨款債權177,509 元，雖取得支付命令並確定在案，
    ，然就其餘之本票票款債權210,599 元，僅取得准許本票強
    制執行之裁定，依前所述，其性質屬非訟事件，並無確定實
    體法法律關係之效力，則異議人聲請假扣押執行，就本票債
    權之部分，並未經有判決效力之裁判確認於實體法上具正當
    理由，相對人仍有受損害之可能，當然無法解除異議人此部
    分之擔保責任。故異議人本於貨款及票款債權，聲請裁定假
    扣押相對人之財產後，雖嗣後取得支付命令及本票准許強制
    執行之確定裁定，仍難認應供擔保之原因消滅。本件又未據
    異議人證明受擔保利益之人同意返還，且異議人未於假扣押
    之執行程序終結後再定20日以上之期間催告相對人行使權利
    ，即不符合民事訴訟法第104條第1項規定之要件，其聲請發
    還系爭擔保金即自不能准許。原裁定駁回異議人之聲請，核
    無違誤，異議意旨指摘原裁定不當，求予廢棄，為無理由，
    應予駁回。
五、據上論結，本件聲明異議為無理由，爰依民事訴訟法第240
    條之4 第3 項後段、第95條、第78條，裁定如主文。
中    華    民    國    99    年    9     月     3    日
                  民事第三庭法  官  張紫能
以上正本係照原本作成。
如對本裁定抗告須於裁定送達後10日內向本院提出抗告狀，並應
繳納抗告裁判費新台幣1,000 元整。
中    華    民    國    99    年    9     月     3    日
                            書記官  蔡佳容

司法院資訊處製作；財團法人民間司法改革基金會備份。
